臺灣高等法院臺中分院刑事判決
111年度上易字第666號
上  訴  人  
即  被  告  董鈞凱



選任辯護人  李哲賢律師
上列上訴人因侵占案件，不服臺灣臺中地方法院111年度易字第1
43號中華民國111年5月10日第一審判決（起訴案號：臺灣臺中地
方檢察署110年度偵字第29890號），提起上訴，本院判決如下：
    主  文
原判決關於就未扣案之犯罪所得其中超逾新臺幣貳拾伍萬元部分
之沒收及追徵其價額之宣告，撤銷。
其餘上訴駁回。
    犯罪事實
一、董鈞凱因友人「曾大姊」需資金周轉，遂代「曾大姊」向認
    識多年之好友甲○○商談借款事宜，經甲○○允諾後，董鈞凱於
    民國108年6月4日某時許，在全家便利商店臺中新福樂店（
    址設臺中市○○區○○路000號）向甲○○拿取新臺幣（下同）30
    萬元，並約定借期為2、3個月，於108年8月底前須返還30萬
    元予甲○○，董鈞凱另簽發發票日為108年6月4日、面額30萬
    元、票號WG0000000之本票乙紙予甲○○收執，以作為擔保還
    款之用，而董鈞凱取得30萬元後即交付予「曾大姊」。嗣因
    「曾大姊」提前還款，董鈞凱在臺中市文心路附近銀行外向
    「曾大姊」取回30萬元而北返後，竟意圖為自己不法所有，
    基於侵占之犯意未將款項交還予甲○○，且未經甲○○之同意或
    授權，即自居於所有權人之地位，於108年7月27日將30萬元
    款項另借予友人蔡家成，蔡家成並簽發發票日為108年7月27
    日、面額12萬1000元、票號CH000000之本票乙紙予董鈞凱收
    執，董鈞凱遂以此方式易持有為所有而將30萬元侵占入己。
    嗣因甲○○多次詢問董鈞凱是否已向「曾大姊」取回借出之30
    萬元，董鈞凱均多所推諉，其後始於108年9月20日某時許，
    在臺中市朝馬轉運站附近之麥當勞向甲○○坦承已將30萬元另
    外借予他人，甲○○見無法立刻索回借出之30萬元，遂連同董
    鈞凱其餘積欠之債務，於該日與董鈞凱簽署金額為66萬元之
    現金暫放條，並載明董鈞凱須於108年10月30日前歸還款項
    ，惟董鈞凱遲未依約還款，甲○○乃於110年7月25日訴警究辦
    ，始查悉上情。
二、案經甲○○訴由臺中市政府警察局第六分局報告臺灣臺中地方
    檢察署檢察官偵查起訴。
    理    由
一、證據能力之說明：
    本判決所引用被告以外之人於審判外之陳述，檢察官、上訴
    人即被告董鈞凱（下稱被告）及其辯護人於本院審理中均未
    聲明異議（見本院卷第69至74、141至148頁），本院審酌該
    等證據資料作成之情況，核無違法取證或其他瑕疵，且與待
    證事實有關連性，認為適當得為證據，依刑事訴訟法第159
    條之5規定，為有證據能力。又本判決所引用之非供述證據
    ，查無違反法定程序取得之情形，依刑事訴訟法第158條之4
    規定之反面解釋，均具有證據能力。
二、認定犯罪事實所憑之證據及理由：
    訊據被告對其向案外人「曾大姊」收取返還之30萬元後，未
    告知告訴人甲○○，即於108年7月27日轉借予案外人蔡家成乙
    節固坦承不諱，然矢口否認有何侵占犯行，辯稱：我是以我
    的名義跟甲○○借30萬元，我認為是借貸關係，因為當時經濟
    發生困難，我有跟甲○○說明需要清償款項的時間，不是不還
    錢，我沒有侵占的意圖，我們也沒有指定錢的特殊用途，那
    時候我想說還款時間還沒到，反正朋友有急用，我就回臺北
    後先將錢借給蔡家成，我有付利息給甲○○，所以我可以自由
    運用該30萬元云云；其辯護人則為被告辯護稱：本案並無證
    據證明甲○○的借款是借給曾大姊，可能曾大姊也並不曉得這
    30萬元來自於甲○○，被告也承認這30萬元是他向甲○○借的，
    而非曾大姊向甲○○所借的，甲○○純粹是因為與被告的交情才
    願意借錢給被告，而非借錢給曾大姊，被告縱使沒有在約定
    的期限內還款，只是債務不履行而非侵占，被告確實不應該
    拿了錢而不還錢，但是跟侵占罪的構成要件尚有間隔，請予
    被告無罪之判決云云。惟查：
　㈠被告因案外人「曾大姊」需資金周轉而向告訴人甲○○借款，
    並於108年6月4日某時許在全家便利商店臺中新福樂店取得
    告訴人所交付之30萬元後交付予案外人「曾大姊」，及簽發
    發票日為108年6月4日、面額30萬元、票號WG0000000之本票
    乙紙（下稱Ａ本票）予告訴人收執，其後案外人「曾大姊」
    在臺中市文心路附近銀行外將30萬元交由被告代為返還予告
    訴人，然被告未將30萬元款項交還告訴人，且未先徵得告訴
    人之同意或授權，即於108年7月27日將30萬元借予案外人蔡
    家成，案外人蔡家成則簽發發票日為108年7月27日、面額12
    萬1000元、票號CH000000之本票乙紙（下稱Ｂ本票）予被告
    ，嗣告訴人多次詢問被告是否已向案外人「曾大姊」取回借
    出之30萬元，被告始於108年9月20日某時許，在臺中市朝馬
    轉運站附近之麥當勞向告訴人坦承已將30萬元另外借予他人
    ，告訴人見無法立刻索回借出之30萬元，遂連同被告其餘積
    欠之債務，於該日與被告簽署金額為66萬元之現金暫放條，
    並約明被告須於108年10月30日前還款，惟被告遲遲未依約
    返還款項等情，業據被告於警詢、偵訊、原審審理中供承在
    卷（見偵卷第20至22、99至100頁，原審卷第116至123頁）
    ，核與證人即告訴人甲○○於警詢、偵訊、原審審理中所為陳
    證述大致相符（見偵卷第23至29、98至99頁，原審卷第107
    至113頁），並有Ａ本票影本、現金暫放條、被告與甲○○之簡
    訊及通訊軟體LINE對話紀錄截圖、Ｂ本票影本等附卷為憑（
    見偵卷第37、39、41至59、83至92、105頁），此部分事實
    堪予認定。
　㈡依證人甲○○於警詢中陳稱：被告說他的朋友「曾大姊」想要
    借錢給女兒辦婚禮，等到婚宴收到禮金後會全數歸還，因為
    我相信被告，所以跟被告約定108年8月底前要歸還款項，並
    於108年6月4日某時許在全家便利商店臺中新福樂店將30萬
    元交給被告，被告當場有簽Ａ本票，…錢是經由被告交給「曾
    大姊」的，我跟「曾大姊」經由被告的LINE通話約定由被告
    代收等語（見偵卷第23至27頁）；於偵訊時所證稱：被告於
    108年6月跟我拿了30萬元，說他有個朋友「曾大姊」想要短
    期借貸這筆錢，大約1、2個月還錢，「曾大姊」有說會給我
    利息，她把利息交給被告，被告匯款給我，…「曾大姊」有
    用被告的LINE電話打給我，她說他不方便讓家人知道有這筆
    債務，所以讓被告開票向我借錢等語（見偵卷第98頁）。佐
    以，被告於警詢時自承：我因為朋友「曾大姊」需要用錢，
    所以跟甲○○借30萬元，甲○○於108年6月4日23時許在全家便
    利商店臺中新福樂店拿30萬元給我，當時有跟甲○○說約2、3
    個月要還錢給他等語（見偵卷第20頁），可認被告代案外人
    「曾大姊」向證人甲○○借款30萬元，而於108年6月4日取得
    證人甲○○所交付之30萬元現金時，便已與甲○○約定借款後2
    、3個月內即108年8月底前需如數還款。且觀卷附被告與證
    人甲○○之LINE對話紀錄截圖顯示（見偵卷第59頁），證人甲
    ○○除於108年7月29日12時40分許、108年7月31日某時許分別
    傳送「你那個曾大姊　他應該要在8月3號星期五前把錢匯過
    來」、「你問曾大姊了嗎？30萬，有點擔心」等語予被告，
    而表明其對債務人「曾大姊」無法如期還款之擔憂外，復於
    108年8月2日17時21分傳送「明天3號了喔」之訊息提醒被告
    還款期限將至，益見被告與證人甲○○所約定之還款期限，確
    為款項出借後之108年8月底前必須返還。準此，證人甲○○所
    述其係借款予「曾大姊」而由被告代為交款及代收還款，且
    30萬元之借款期限係2、3個月內，被告於108年8月底前須將
    30萬元交還乙節，應屬有據，可以採信。證人甲○○既係先與
    「曾大姊」通話確認後，始交付該30萬元予被告轉交予「曾
    大姊」，是本案借款之借貸關係乃存在於證人甲○○與「曾大
    姊」之間，「曾大姊」確為債務人，而非被告董鈞凱乙情，
    亦堪認定；被告所辯該筆30萬元借款係其向甲○○借用云云，
    自不足採信。
　㈢案外人「曾大姊」在臺中市文心路附近銀行外將30萬元交給
    被告後，被告並未將該款項返還予證人甲○○，而係在未告知
    甲○○之情況下，於108年7月27日另將款項借予案外人蔡家成
    等情，業經被告於警詢中供稱：「曾大姊」於108年8、9月
    間在臺中市文心路附近銀行外將30萬元交給我等語（見偵卷
    第21頁）；於偵訊時並稱：我把從「曾大姊」那邊拿回來的
    30萬又轉借給蔡家成，我有蔡家成簽的本票，我借錢給蔡家
    成時，沒有經過甲○○同意，本票上簽的108年7月27日就是我
    把從「曾大姊」那邊拿回來的30萬借給蔡家成的時候等語甚
    明（見偵卷第99頁）。核與證人甲○○於偵訊時證述：我有跟
    被告確認「曾大姊」是否有還錢，被告於108年8月2日說他
    問了會再回覆我，後來被告於108年9月打電話跟我說「曾大
    姊」還錢給他之後，他又把錢借給別人等語相符（見偵卷第
    99頁）。足知被告與證人甲○○約定該筆30萬元應於108年8月
    底前歸還後，又因案外人蔡家成有資金需求，而決定要將「
    曾大姊」所交付委由其返還予甲○○之30萬元，再轉借給案外
    人蔡家成；從而，被告在臺中市文心路附近銀行外向「曾大
    姊」收取30萬元之際，既未就近隨即交還予身處臺中之甲○○
    ，竟預計欲將此筆30萬元款項另行出借予案外人蔡家成，顯
    係立於所有權人之地位決定如何運用該筆30萬元，而有變易
    持有為所有之意無疑。此由被告於原審審理時陳稱：我沒有
    在臺中就把30萬元還給甲○○，是因為我認為是我跟甲○○借錢
    ，我們沒有指定特殊用途，那時候還款時間還沒到，錢是我
    借來的，我有付利息，照理來講是我可以自由運用的等語（
    見原審卷第118頁），益證被告確係自認其為該筆30萬元之
    所有權人，而有權決定如何處分該筆30萬元，乃於「曾大姊
    」在臺中市文心路附近銀行外歸還30萬元時，未知會證人甲
    ○○，即擅自決定將30萬元轉借案外人蔡家成。是以，被告於
    原審審理時辯稱：「曾大姊」將30萬元交給我，我帶回臺北
    後，朋友才跟我提出要借錢，我在臺北松山某個便利商店決
    定將「曾大姊」請我轉交還給甲○○的30萬元，再借給這個朋
    友云云（見原審卷第118頁），無非臨訟杜撰之詞，委無足
    取。
　㈣衡以，被告本係因為案外人「曾大姊」需資金周轉，而代「
    曾大姊」向證人甲○○借款30萬元，證人甲○○亦係因此將30萬
    元交予被告，並約定於108年8月底前還款等節，業據被告於
    本案偵審期間供述在卷，可徵被告就證人甲○○交付30萬元之
    目的，即係要借予案外人「曾大姊」使用一事，知之甚詳；
    此參被告於警詢時坦承：我有答應甲○○於「曾大姊」歸還30
    萬元後，立即歸還30萬元等語（見偵卷第21頁），及證人甲
    ○○於警詢時所陳：被告將這筆錢轉借給蔡姓男子，這件事情
    是我事後才知道，我沒有承諾過被告可以代替我使用這筆錢
    等語（見偵卷第27頁），亦足證之。故被告以其與證人甲○○
    就30萬元沒有指定特殊用途，且還款時間尚未屆至為由，辯
    稱其可自行決定如何運用「曾大姊」所交還之30萬元云云，
    實屬無稽，不足為採。至被告於原審審理時固稱：我有付利
    息給甲○○，而且約定的期限還沒有到，我不用那麼早將錢還
    給甲○○云云（見原審卷第118頁），然依被告於偵訊時陳稱
    ：我在給甲○○利息之前，我確實沒有將我把錢又借出去的事
    告訴甲○○等語（見偵卷第100頁），顯見被告實係因證人甲○
    ○一再向其催討款項，然礙於其擅將「曾大姊」歸還之30萬
    元轉借蔡家成，致無法依約還款，遂改為支付利息予證人甲
    ○○，以延後還款期限，並非證人甲○○事先同意或授權被告可
    將30萬元另行借予他人；而證人甲○○見被告已然無法立刻還
    款，迫於無奈乃與被告於108年9月20日簽署現金暫放條乙情
    ，此經證人甲○○於偵查中證述至明（見偵卷第26、99頁）。
    是以，被告冀圖顛倒時序、倒果為因，而以上開情詞置辯，
    作為脫免涉有本案侵占犯行之理由，要非可採。
　㈤再按侵占罪係即成犯，凡對自己持有之他人所有物，有變易
    持有為所有之意思時，即應構成犯罪，縱事後將侵占之物設
    法歸還，亦無解於罪名之成立。本案於被告將30萬元視為己
    有，而擅自決定借予案外人蔡家成時，其主觀上已有變易持
    有之意思為所有之意思，且逕為所有人之行為，縱使被告事
    後與證人甲○○簽署現金暫放條並重新約定還款時間，仍無解
    於侵占罪之成立。
  ㈥綜上，被告前開所辯無非事後卸責之詞，均非允洽，本案事
    證已臻明確，被告上開侵占犯行，可以認定，應依法論科。
三、論罪科刑暨本院就原判決關於對未扣案之犯罪所得其中超逾
    25萬元部分之沒收與追徵價額之宣告予以撤銷，及駁回被告
    其餘上訴之說明：
　㈠刑法第335條之修正條文，業經總統於108年12月25日以華總
    一義字第10800140641號令修正公布，並於同年月27日生效
    ；惟此次修正之目的，係將原本必須援引刑法施行法第1 條
    之1第2項而提高一定倍數後之罰金數額，直接明定於刑法分
    則之個別條文中，從而省卻迂迴適用法律之繁瑣與不便，實
    質上並未變更此一犯罪類型之應刑罰性及其法律效果。是以
    此部分條文之修正，僅係將原有錯綜之法律規定化繁為簡，
    核與單純之文字修正無異，尚無關於有利或不利於行為人之
    情形，自不生新舊法比較之問題，而應依一般法律適用原則
    ，逕行適用裁判時法。是核被告所為，係犯刑法第335條第1
    項之侵占罪。
　㈡原審經審理結果，認為被告涉犯侵占罪之事證明確，適用刑
    法第335條第1項、第41條第1項前段、第74條第1項第1款、
    第2項第3款，刑法施行法第1條之1第1項等規定，並以行為
    人之責任為基礎，審酌被告明知其向「曾大姊」所收取之30
    萬元為甲○○所有，且甲○○並未同意或授權被告可再借款予他
    人，竟擅將30萬元另外借予蔡家成而據為己有，所為實非可
    取；並考量被告飾詞否認犯行，且輕賤甲○○之信任，應嚴予
    非難，倘非被告與甲○○達成調解，並已依調解條件給付部分
    款項予甲○○，及甲○○已表示不欲追究之意，自無輕縱被告之
    餘地；佐以被告此前並無不法犯行經論罪科刑之情，兼衡被
    告自述大學畢業之智識程度、從事房屋仲介、經濟狀況不佳
    、無未成年子女之生活狀況，暨其犯罪之動機、目的、手段
    、所侵占財物之價值與期間等一切情狀，量處有期徒刑3月
    ，並諭知易科罰金之折算標準。另說明被告未曾因故意犯罪
    受有期徒刑以上刑之宣告，其僅因一時失慮，致涉犯本案罪
    行，併考量被告與甲○○已達成調解及有按照調解條件履行，
    且甲○○已出具聲請撤回告訴狀並表示不欲追究之意等情，認
    被告經此偵、審程序及科刑之宣告，當知所警惕，而無再犯
    之虞，對其所宣告之刑以暫不執行為適當，並慮及被告所處
    刑期及後續賠償所需之時間，依刑法第74條第1項第1款規定
    諭知緩刑5年，且為使被告能於本案中深切記取教訓，並培
    養自我負責之精神，切實履行其對甲○○所承諾之賠償金額與
    條件，避免被害之一方對於所受損害獲致賠償之期待落空，
    併依刑法第74條第2項第3款規定，諭知被告應於緩刑期內，
    依臺灣臺中地方法院110年度中司偵移調字第1876號調解程
    序筆錄所示之給付方法，支付損害賠償。倘被告於本案緩刑
    期內，違反上開所定負擔，且情節重大，足認有執行刑罰之
    必要，檢察官得依刑法第75條之1第1項第4款規定，聲請撤
    銷緩刑之宣告，執行宣告刑。經核原審業已詳予說明認定被
    告犯罪所憑證據及論述理由，所為認事用法均無違誤，量刑
    亦屬妥適。被告提起上訴仍執陳詞否認犯行指摘原判決不當
    ，然其所執辯解業經本院詳予論駁如上，其上訴為無理由，
    應予駁回。
  ㈢按沒收係刑罰及保安處分以外之法律效果，具有獨立性，而
    得與罪刑部分分別處理。又多數沒收物間，本於不同之沒收
    原因或物權獨立性，亦得分別認定諭知，復可個別於本案訴
    訟外，由檢察官另聲請法院為單獨沒收之宣告，故多數沒收
    物間，既可區分，即非必須共同處理，本於沒收之獨立性，
    本院自得於本案原判決其餘罪刑及沒收部分均無不合而駁回
    上訴時，僅就違法沒收部分予以撤銷改判。另「犯罪所得，
    屬於犯罪行為人者，沒收之。但有特別規定者，依其規定」
    、「前2項之沒收，於全部或一部不能沒收或不宜執行沒收
    時，追徵其價額」、「犯罪所得已實際合法發還被害人者，
    不予宣告沒收或追徵」，分別為刑法第38條之1第1項、第3
    項、第5項所明定。本件原判決認前述未扣案之30萬元，乃
    被告因犯本案侵占罪所獲取之不法利得，被告與告訴人甲○○
    達成調解，並已依調解條件給付共計2萬5000元予甲○○，是
    扣除被告已返還之款項，就餘款27萬5000元部分，雖未據扣
    案，仍應依法宣告沒收，於全部或一部不能沒收或不宜執行
    沒收時，追徵其價額等情，固非無見。然被告除於原審宣判
    前已給付告訴人甲○○2萬5000元外，於原審判決後至本院言
    詞辯論終結前之111年9月15日止，已另再依調解條件給付告
    訴人甲○○2萬5000元（前後共計已支付5萬元）等情，有被告
    陳報之匯款紀錄（見本院卷第157至212頁）、本院公務電話
    查詢紀錄表（見本院卷第217頁）可稽，堪認被告就其向告
    訴人甲○○取得之犯罪所得30萬元之其中5萬元部分，已依刑
    法第38條之1第5項之規定合法發還予甲○○，於法就此部分自
    不應再予宣告沒收及追徵其價額；從而，被告至今尚保有而
    未合法返還予告訴人甲○○之犯罪所得為25萬元，原審未及審
    酌被告於其判決後續將部分犯罪所得返還予告訴人之情形，
    而就被告犯罪所得超逾25萬元部分予以宣告沒收及追徵其價
    額，容有未合，應由本院就此部分予以撤銷之。至被告於本
    院言詞辯論終結前仍保有而尚未返還予告訴人之犯罪所得25
    萬元部分，較之被告已履行給付予告訴人之賠償金額5萬元
    ，以被告之整體犯罪所得而言，所佔比例甚高，且既未合法
    發還予告訴人，為免被告其後未按前開與告訴人之調解條件
    履行，致生未就此部分諭知沒收或追徵其價額，而對告訴人
    產生不公平之情事，故認對被告上開犯罪所得25萬元部分予
    以宣告沒收及追徵其價額，並不生刑法第38條之2第2項所定
    過苛之虞等情事，而倘被告於本院宣判後，續依前揭與告訴
    人之協議調解條件履行，自得於本案確定送執行時，檢附其
    繼續給付予告訴人數額之憑證，就此部分已等同達於法院宣
    告沒收及追徵其價額同一目的之金額部分，向檢察官聲請免
    予重覆執行沒收或追徵其價額，此乃屬事理之當然，如此不
    但能實現刑法第38條之1第5項之立法精神，尤無雙重執行或
    對被告重複剝奪犯罪所得而過苛之虞、或使告訴人於刑事案
    件之執行階段取得超過調解所定金額之請求權之不當情事，
    故原判決對於被告此部分仍享有之犯罪所得25萬元所為沒收
    及追徵其價額之宣告，並無不合，且無礙於被告續為履行前
    揭與告訴人間調解條件之義務，亦難認對被告有何過苛之情
    形，被告就原判決此部分之上訴，依前開說明，亦為無理由
    ，應予駁回。
據上論結，應依刑事訴訟法第368條、第369條第1項前段、第364
條（依判決格式簡化原則，僅引用程序法條文），判決如主文。
本案經檢察官徐雪萍提起公訴，檢察官丙○○到庭執行職務。
中　　華　　民　　國　　111 　年　　11　　月　　 3　　日
        　　刑事第十二庭  審判長法　官  張  國  忠
　　　　　　　　　　　　　　    法　官  李  雅  俐
　　　　　　　　　　　　　　  　法　官  高  文  崇
以上正本證明與原本無異。   
不得上訴。  

                                書記官  陳  俞  豪 
　　　　　　　　　　　　　　　　
中　　華　　民　　國　　111 　年　　11　　月　　3 　　日